臺灣宜蘭地方法院民事簡易判決
111年度宜國簡字第2號
原      告  柴怡安  

訴訟代理人  羅明宏律師
被      告  行政院農業委員會農田水利署

法定代理人  蔡昇甫  
訴訟代理人  陳倉富律師
上列當事人間因請求國家賠償事件，本院於民國111年5月10日言
詞辯論終結，判決如下：
    主  文
一、被告應給付原告新臺幣208,612元，及自民國111年3月8日起
    至清償日止，按週年利率百分之5計算之利息。
二、原告其餘之訴駁回。
三、訴訟費用由被告負擔百分之46，原告負擔百分之54。
四、本判決第一項得假執行。但被告如以新臺幣208,612元為原
    告供擔保後，得免為假執行。
    事實及理由
壹、程序事項
    按依國家賠償法請求損害賠償時，應先以書面向賠償義務機
    關請求之。賠償義務機關拒絕賠償，或自提出請求之日起逾
    30日不開始協議，或自開始協議之日起逾60日協議不成立時
    ，請求權人得提起損害賠償之訴，國家賠償法第10條第1項
    及第11條第1項前段分別定有明文。查原告以本件主張之事
    實，於民國（下同）110年11月16日以書面向被告提出國家
    賠償請求書，嗣經被告拒絕原告賠償請求，有拒絕賠償理由
    書附卷可稽（見本案卷第27頁）。是以原告提起本件國家賠
    償訴訟，程序上合於前揭規定，先予敘明。
貳、實體事項
一、原告方面：
（一）原告於110年10月27日下午6時許，行經過宜蘭縣○○鄉○○路
      00號之9民宅(下稱：「系爭民宅」)與仳鄰農舍之間的人
      行道，因時值冬季，天色昏暗且天雨路滑，不慎跌入系爭
      民宅前方水泥地及仳鄰農舍前方版橋東側之間的水利溝渠
      （下稱：「系爭事故」），而受有右手橈骨、尺骨骨折，
      身上背部、大腿、小腿挫傷（下稱：「系爭傷害」）。該
      水利溝渠（下稱：「系爭溝渠」）未加蓋或設置欄杆，亦
      未於溝渠旁設置明顯警告標示，溝渠內設有鐵架及木板等
      非屬農田水利溝渠應有設施，且有植物生長，天色昏暗下
      ，難以看出為溝渠。被告為系爭溝渠之管理機關，被告既
      未設置防護設施，亦無裝置警告標示以防止危險或損害發
      生，造成原告因此摔落該坑洞受傷，原告所受損害與系爭
      溝渠管理之欠缺，顯有因果關係，被告為系爭溝渠之管理
      機關，依法應負國家賠償責任。爰依國家賠償法第3條第1
      項規定，請求醫療費用新臺幣(下同)63,229元（急診費用
      580元、第一次手術費用61,445元、回診費用864元、後續
      增加醫療費340元）、第二、三次拔釘手術及復健費用3萬
      元、修疤手術6萬元、非財產上損害30萬元（見本案卷第1
      3頁）。
（二）聲明：被告應給付原告452,889元，及自起訴狀繕本送達
      翌日起至清償日止，按週年利率百分之5計算之利息（見
      本案卷第10頁）。
二、被告方面：
（一）本事故地點位於省道臺七丁線北側介於系爭民宅及其西側
      農舍間之人行道，其係鋪設明顯紅地磚之步道，其寬度約
      有1.1公尺，已足供行人安全行走，而系爭溝渠雖緊臨人
      行道旁設置，然依客觀情形而言，行人在直線路段正常行
      走，應無跌落之可能；縱原告係因其他因素（如人行道鋪
      面不整、人孔蓋四周落差等）致其跌倒而使其右手掉落系
      爭溝渠後而受傷，亦與系爭溝渠之管理欠缺無關。至於系
      爭溝渠內，疑遭居民無端設有鐵架及木板等非屬農田水利
      溝渠應有設施，且有植物生長乙節，應非原告跌倒受傷之
      原因，且無因果關係，亦非被告就此公共設施欠缺安全性
      之瑕疵。
（二）退步言之，縱認被告對於系爭溝渠之設置或管理有欠缺，
      但原告本身亦與有過失，並就原告請求賠償之各項損害及
      金額，答辯如下：
　 1、醫療費用部分：
　　　原告請求證書費2次各160元，合計320元，與系爭傷害無
      關，不應准許。另原告請求第二、三次拔釘手術及未來回
      診附件預估費用3萬元及手腕傷口修疤手術6萬元，未見有
      醫療院所為必要費用之預估，此部分之預估費用不應准許
      。其餘費用，被告認係屬必要費用，應予准許。
　 2、精神慰撫金部分：
　　　原告請求被告賠償30萬元，尚屬過高，應以3萬元為適當
      。
（三）聲明：原告之訴及假執行之聲請均駁回；如受不利判決，
      願供擔保請准宣告免為假執行。
三、本院之判斷：
（一）原告主張之事實，業據提出與所述相符之事故發生地點照
      片、國立陽明交通大學附設醫院（下稱：「陽大醫院」）
      110年11月11日診斷證明書、骨折手術說明暨同意書、陽
      大醫院出院、急診繳費醫療費用收據、被告機關110年12
      月1日函附拒絕賠償理由書、陽大醫院111年3月24日診斷
      證明書、路線示意圖、美麗線時尚診所診斷證明書、陽大
      醫院門診繳費醫療費用收據在卷可佐（見本案卷第15至28
      頁、第53至57頁、第73頁、第81至83頁、第85、87頁）。
      原告主張因系爭事故成傷之事實，堪予採信。
（二）按公有公共設施因設置或管理有欠缺，致人民生命、身體
      或財產受損害者，國家應負損害賠償責任，國家賠償法第
      3條第1項定有明文，又所謂公共設施之設置有欠缺，係指
      公共設施建造之初，即存有瑕疵而言；管理有欠缺者，係
      指公共設施建造後未妥善保管，怠為修護致該物發生瑕疵
      而言。又上訴人管理之路段既留有坑洞未能及時修補，又
      未設置警告標誌，足以影響行車之安全，已不具備通常應
      有之狀態及功能，即係公共設施管理之欠缺，被上訴人因
      此受有身體或財產之損害，自得依國家賠償法第3條第1項
      及第9條第2項規定請求上訴人負賠償責任(最高法院84年
      度臺上字第1004號民事裁判意旨及73年臺上字第3938號民
      事判例參照)。再按國家賠償法第3條所定之國家賠償責任
      ，係採無過失主義，即以該公共設施之設置或管理有欠缺
      ，並因此欠缺致人民受有損害為其構成要件，非以管理或
      設置機關有過失為必要，最高法院著有85年臺上字第2776
      號民事判例可參。準此，國家賠償法第3條第1項規定所謂
      之公有公共設施設置或管理有欠缺，係指公共設施之建造
      或建造後之維持、修繕及保管等不完全，以致該公共設施
      欠缺通常應具備之安全性而言。此外，公共設施依其本來
      之用途予以使用時，雖已具備通常所應有之安全性，然於
      以不合其本來用途予以利用時，即不符合該利用之安全性
      者，如該利用行為業已一般化且為管理之機關所能預見者
      ，仍應對之採取必要之安全措施，如未為此項措施，當亦
      屬設置或管理有欠缺。再按：「末查原審依調查證據為辯
      論之結果，以：臺南縣○○市○○○路○○○號巷道及其排水溝直
      通鹽水溪之封閉大排水溝深逾二米，如經掉落在不及救助
      之下，極易被沖入該封閉之大排水溝，甚為危險，上訴人
      既負養護及管理之責，自應加蓋或以圍欄方式防範之，因
      上訴人疏於防範致被害人陳○○行經該處掉入水溝遭水沖走
      溺斃，因認上訴人於公共設施之管理有欠缺，判命賠償被
      上訴人之損害，並無違背法令可言」（最高法院85年度臺
      上字第2192號民事裁定意旨參照），故系爭溝渠之管理是
      否有欠缺，與法令是否規定應加蓋或設置護欄無關，是被
      告抗辯並無應加蓋或設置護欄之規定云云（見本案卷第27
      、28、65頁），並無理由。
（三）依原告提出系爭事故發生地點照片所示：系爭溝渠緊臨紅
      磚行人道，且未加蓋或設置任何護欄、警告標示或反光條
      等（見本案卷第15頁、第53至57頁），在客觀上難以期待
      往來行人必然分毫不差地行走於其所緊臨紅磚行人道上之
      情形下，往來經過之行人，若稍微超出紅磚行人道行走，
      或一腳踩踏於行人道、但另一腳踩空於系爭溝渠，即易不
      慎跌入，足以影響用路人之步行安全，尤其係在現場光線
      昏暗之情形，更對用路人造成危害。因此，系爭溝渠公共
      設施之設置、管理確有欠缺。
（四）按「認定當事人爭執事實所憑之證據，不以直接證據為限
      。如能以間接證據證明間接事實，再綜合諸間接事實，得
      以在符合論理及經驗法則下，推認待證事實為真實者，亦
      無不可。…再按證言之證據力，固依法院自由心證認定之
      ，惟法院取捨證言，應就證人之觀察力、記憶力、陳述力
      及其與證言之利害關係而斟酌之，且證人為不可代替之證
      據方法，如果確係在場聞見待證事實，而其證述又非虛偽
      者，縱令證人與當事人有親屬、親戚或其他利害關係，其
      證言亦非不可採信。按民事訴訟之傳聞證人所為之證詞，
      本非絕無證據能力，其與直接證人陳述親自見聞之證言比
      較，祇是證據力之強弱而已，尚非不得採為證據方法之使
      用，法院對該傳聞證據之價值，仍可由法官憑其知識、能
      力、經驗等依自由心證予以認定之」（最高法院108年度
      臺上字第1259號民事判決意旨參照）。查證人即原告之配
      偶吳牧學到庭結證稱：原告於110年10月27日下午以後有
      受傷，當晚六點，伊跟原告到事發地點附近朋友家吃飯，
      吃飯前，因要去車上拿送給朋友的東西，所以伊和原告一
      起走向車停放地點，大約就是在事發的坑洞附近幾公尺的
      地方，抵達的時候，伊發現忘記帶汽車鑰匙，伊就走回朋
      友家拿車鑰匙，留下原告一個人在現場等伊，等伊拿到鑰
      匙回到車子附近，找不到原告，就聽到微弱的叫聲，才發
      現原告整個人掉進坑洞裡面，當下就發現原告右手已經嚴
      重變形了，接下來就把原告從坑洞裡面拉起來，立即送醫
      院急診，所以在10月27日晚上六點時，原告確實有受傷；
      當時天色已經非常昏暗，幾乎已經沒有陽光，印象中最近
      的一盞路燈，是在臺七省道路中心，距離坑洞有一段距離
      ，現場環境是很昏暗的，原告說不知道那邊有一個洞，原
      告在車子附近等伊的時候，突然一瞬間就踩空掉落洞裡等
      語（見本案卷第102至104頁），故系爭事故與原告之系爭
      傷害，確與系爭溝渠設置、管理之欠缺間，具相當因果關
      係。　　　
（五）查本件被告為系爭溝渠之管理機關，此為被告所自承（見
      本案卷第27頁），則依上述說明，被告就系爭溝渠，自負
      有維護通常安全狀態之義務，並以設置警示標示、反光條
      、護欄或加蓋等方式，防免用路人跌落致蒙受損害，然被
      告應作為卻未作為，故就系爭溝渠之設置、管理顯有欠缺
      ，且該設置、管理之欠缺，與系爭事故之發生與原告之系
      爭傷害間，顯具相當因果關係。從而，原告主張被告應依
      國家賠償法第3條第1項之規定負損害賠償責任，為有理由
      。
四、茲就原告各項請求之金額（本案卷第13頁），審認如下：　
（一）醫療費用：
 　1、原告主張其因系爭事故，請求已支出急診費580元、第一
      次手術費61,445元、第一次回診費用864元、111年4月7日
      醫療費用340元等語（見本案卷第13頁），業據提出陽大
      醫院110年11月11日診斷證明書、骨折手術說明暨同意書
      、陽大醫院醫療費用收據、陽大醫院111年3月24日診斷證
      明書暨醫療費用收據為證（見本案卷第17至23頁、第73、
      87頁），且為被告所不爭執（見本案卷第67頁），故原告
      此部分請求63,229元（計算式：580＋61,445＋864＋340＝63,
      229），自屬有據，應予准許。
　 2、另按診斷書費用，如係被害人為證明損害發生及其範圍所
      必要之費用，應納為損害之一部分，得請求加害人賠償，
      最高法院91年度第3次民事庭會議決議參照。被告雖主張2
      次證書費各160元，合計320元，與系爭傷害無關云云（見
      本案卷第67頁），然原告先後提出兩張時間不同之陽大醫
      院診斷證明書（見本案卷第17、73頁），均係為本案主張
      、舉證及用以說明更新診療病況所必需者，故被告此部分
      所辯，並不可採。
（二）未來拔釘手術及復健費用：
　　　原告主張其因系爭事故，請求第二、三次拔釘手術及未來
      回診復健費用3萬元（參考第一次手術費用扣除鋼釘成本
      概估）等語（見本案卷第13頁），業據提出陽大醫院111
      年3月24日診斷證明書，該醫矚欄記載：病患於110年10月
      27日經急診辦理入院，於110年10月28日接受右手前臂橈
      骨及尺骨幹骨折復位併鋼釘內固定手術，於110年10月31
      日出院，因病情需要須使副木固定，宜繼續門診追蹤治療
      ；骨折目前未如預期完全癒合，預計初步穩定約需至傷後
      六個月，屆時予手術拔除部分內固定鋼釘，「並需後續復
      健治療」，自輕鬆活動至較使力工作需再三個月，至此期
      間不得使力活動工作；若骨折順利癒合，「預計再一年後
      手術拔除內固定鋼釘」，拔釘手術後應予休養兩週等語（
      見本案卷第73頁），堪認原告將來確有拔釘手術與復健治
      療之必要，爰依民事訴訟法第222條第2項規定，並參酌原
      告所提第一次手術醫療收據（見本案卷第21頁），認原告
      主張將來拔釘手術與復健治療費用3萬元部分，為有理由
      ，應予准許。
（三）修疤手術費用：
　　　原告主張其因系爭事故，請求修疤手術6萬元等語（見本
      案卷第13頁），業據提出美麗線時尚診所111年4月8日診
      斷證明書，該診斷欄記載：手術後疤痕色素沉澱。又醫矚
      欄記載：須接受雷射治療以改善色素沉澱，約莫3至6次，
      單次費用3,999元等語（見本案卷第85頁），故原告因系
      爭事故，致須接受雷射除疤治療手術，爰依民事訴訟法第
      222條第2項規定，並參酌前述醫囑欄建議之6次治療，認
      原告此部分請求在23,994元（計算式：6×3,999元＝23,994
      元）範圍內為有理由，應予准許，逾此範圍，原告並未提
      出任何單據用以佐證，故無理由，應予駁回。
（四）慰撫金：
　　　斟酌原告傷勢傷勢、所受痛苦、兩造之身分、地位及經濟
      狀況等一切情狀，認原告請求賠償慰撫金30萬元（見本案
      卷第13頁）為適當。
（五）綜上，原告得請求被告給付之金額為417,223元（計算式
      ：63,229＋3萬＋23,994＋30萬＝417,223）。
五、又按「損害之發生或擴大，被害人與有過失者，法院得減輕
    賠償金額或免除之，民法第217條第1項定有明文。此項規定
    之目的，在謀求加害人與被害人間之公平，故在裁判上法院
    得以職權減輕或免除之」（最高法院109年度臺上字第2609
    號民事判決意旨參照），故損害之發生或擴大，被害人與有
    過失者，不待對造主張，法院得依職權減輕賠償金額或免除
    之。復按：「被害人林○○於民國○年○月○日上午騎乘機車送
    報途中，行經系爭道路時，不慎機車失控，車身撞到民宅牆
    壁，林○○因而跌落系爭道路旁之溝渠缺口溺斃。上訴人係系
    爭道路之設置、管理機關，其疏未注意，將道路旁之溝渠缺
    口加蓋溝蓋，亦未設置護欄及反光條等防護措施，就該公共
    設施之設置管理，自有欠缺，且與林○○之死亡有相當因果關
    係，自應依國家賠償法第3條第1項負賠償責任。惟林○○亦疏
    未注意前方路況，而掉落上開溝渠缺口，就本件事故之發生
    ，與有過失，亦應負百分之50過失責任，爰減輕上訴人百分
    之50賠償責任等情，指摘其為不當，並就原審已論斷者，泛
    言未論斷，而非表明該判決所違背之法令及其具體內容，暨
    依訴訟資料合於該違背法令之具體事實，並具體敘述為從事
    法之續造、確保裁判之一致性或其他所涉及之法律見解具有
    原則上重要性之理由，難認其已合法表明上訴理由」（最高
    法院104年度臺上字第1670號民事裁定意旨參照）。經查：
（一）證人即原告配偶吳牧學到庭結證稱：原告在事發前經過系
      爭溝渠一次等語（見本案卷第105頁），加以原告嗣後又
      返回現場並跌落，故原告至少有兩次機會發現系爭溝渠之
      危險並予迴避，其應注意、能注意卻未注意。　　
（二）原告訴訟代理人自承：原告誤認系爭溝渠為花圃故「不慎
      」掉落等語（見本案卷第106頁），是原告自承有過失。
      　　
（三）綜上所述，原告疏未注意系爭溝渠而跌落，故就系爭事故
      之發生及系爭傷害與有過失，而亦應負百分之50過失責任
      ，爰減輕被告百分之50之賠償責任，從而，原告尚得請求
      被告賠償之金額為208,612元（計算式：417,223元×1/2＝2
      08,612元，元以下4捨5入）。
參、綜上所述，原告依國家賠償法第3條第1項規定，請求被告給
    付原告208,612元，及請求自起訴狀繕本送達翌日即111年3
    月8日（見本案卷第37頁送達證書）起至清償日止，按週年
    利率百分之5計算之利息，為有理由，應予准許；逾此部分
    則無理由，應予駁回。
肆、本件係依簡易訴訟程序所為被告敗訴之判決，爰依民事訴訟
    法第389條第1項第3款規定，依職權宣告假執行，被告陳明
    願供擔保請准宣告免為假執行，核無不合，爰依同法第392
    條第2項規定，酌定相當之擔保金額准許之。
伍、本件事證已臻明確，兩造其餘主張及舉證，核與判決結果無
    影響，爰不逐一論述。
陸、訴訟費用負擔之依據：民事訴訟法第79條。
中    華    民    國    111    年    5    月    31    日
                  宜蘭簡易庭   法  官   伍偉華
以上正本係照原本作成。
如對本判決上訴，須於判決送達後二十日之不變期間內，向本院
提出上訴狀（應附繕本）。
如委任律師提起上訴者，應一併繳納上訴審裁判費。
中　　華　　民　　國　　111 　年　　5 　　月　　31　　日
                                書記官   邱信璋